臺灣桃園地方法院刑事判決　　　　　　　　　　　　九十二年度簡上字第三五五號
　　公　訴　人　臺灣桃園地方法院檢察署檢察官
　　上　訴　人　甲○○
　　即　被　告
右上訴人因妨害自由案件，不服本院桃園簡易庭九十二年六月三十日九十二年度桃簡
字第六四七號第一審簡易判決（聲請簡易處刑案號：九十一年度偵字第一五六六九號
），提起上訴，本院管轄之第二審地方法院合議庭認有改行通常程序之原因，而改依
通常程序審判，並自為第一審判決如左：
    主  文
原判決撤銷。
甲○○無罪。
    理  由
一、公訴意旨略以：被告甲○○明知其所有位於桃園縣桃園市○○○路○段三０八號
    右側鐵皮屋之一、二樓部分（下簡稱為鐵皮屋），已於民國九十年四月二十五日
    出租予丙○○居住及經營檳榔攤使用，租期至九十二年五月四日止，雙方並約定
    「‧‧‧若房屋、土地有異動時，甲方（甲○○）一個月前通知乙方（丙○○）
    ，乙方不得以任何理由拒絕遷移」、「倘若兩年內房屋、土地有所異動，甲方同
    意補償乙方房屋修繕費用之一半，以收據為憑」。嗣於九十一年四月間，被告因
    將上開房屋、土地出售予賀泰儒，需依約交屋，遂通知丙○○於九十一年五月三
    十一日前搬遷，因雙方就前開應補償之修繕費用數額發生爭執，丙○○拒絕遷離
    上址鐵皮屋。詎被告為索回鐵皮屋，竟未循民事訴訟之途徑請求丙○○返還租賃
    物，而基於妨害自由之概括犯意，先於九十一年六月間某日，至上處鐵皮屋，以
    其所有之鐵皮屋鑰匙啟門入內，侵入後破壞該處水電設施。繼而於同年七月九日
    ，以相同方式侵入丙○○上址住宅後，僱請不知情之搬家公司人員，將丙○○存
    放屋內之物品、設備騰空，搬至被告位於桃園縣八德市○○路五六一號之工廠保
    管。被告即以上開強暴方式，兩次無故侵入丙○○上開住宅，並妨害丙○○行使
    承租人使用租賃物之權利，以迫使丙○○搬離鐵皮屋。因認被告所為，涉有刑法
    第三百零四條第一項之強制罪嫌；公訴人並當庭追加被告另犯同法第三百零六條
    第一項之侵入住宅罪嫌。
二、訊據被告甲○○固坦承於九十年四月二十五日，將其所有位於桃園縣桃園市○○○路○段三０八號右側鐵皮屋之一、二樓部分，出租予丙○○居住及開設檳榔攤
    使用，嗣因其將上開房屋另行出售予案外人賀泰儒，遂要求丙○○遷出上開房屋
    ；惟丙○○以被告尚未給付約定之修繕補償費為由，拒絕遷出。被告遂於九十一
    年七月九日，在未經丙○○之同意下，擅自持其備用鑰匙入內，僱工騰空丙○○
    置於屋內之用品、設備等事實，惟否認有何妨害自由犯行。辯稱：我沒有斷鐵皮
    屋的水電，因為鐵皮屋是違章建築，是從我隔壁的房子接通電源，另外再加裝一
    個電表後使用的，而鐵皮屋的水源也是和我隔壁的房子使用同一個水塔的水，如
    果將鐵皮屋的水、電切斷，我自己也不能使用水、電，所以我不可能將丙○○斷
    水斷電，至於我寫給丙○○的存證信函雖有說要斷她水電，那只是說說而已；另
    外，我有請工人將丙○○放在鐵皮屋內的器具設備搬空，但是事先將鐵皮屋租給
    丙○○前，我就有告訴丙○○房子可能會賣，也有約定一旦房子賣掉，她就要搬
    ，我會補償她先前支付的房屋修繕費用，後來在九十一年四月初，我要把房子賣
    給賀泰儒時，也有通知丙○○請她騰空房屋，但是丙○○說我沒有付她修繕費用
    ，不肯搬，而交屋時間又快到了，我如果遲延交屋，必須要付違約金，我沒有辦
    法，才請工人進去搬丙○○的東西云云。經查：
（一）被告於九十年四月二十五日，將其所有，位於桃園縣桃園市○○○路○段三０
      八號右側鐵皮屋之一、二樓部分，出租予丙○○居住及經營檳榔攤使用，租期
      自九十年五月五日起至九十二年五月四日止，每月租金新台幣（下同）一萬五
      千五百元，雙方並約定「‧‧‧若房屋、土地有異動時，甲方（甲○○）一個
      月前通知乙方（丙○○），乙方不得以任何理由拒絕遷移」、「倘若兩年內房
      屋、土地有所異動，甲方同意補償乙方房屋修繕費用之一半，以收據為憑」。
      嗣於九十一年四月二十二日，被告將上開房屋連同其下土地出售予賀泰儒後，
      遂於九十一年四月二十六日以存證信函通知丙○○，限期於九十一年五月三十
      一日前搬遷；惟丙○○因認被告尚未補償其修繕費用，乃拒絕如期搬遷。上開
      事實，業經被告與丙○○分別陳明屬實，並有房屋租賃契約書、不動產買賣契
      約書各一份、存證信函三份附卷可稽（偵查卷第三頁、第十八頁、第三十六頁
      、第五十二頁、第五十四頁）。
（二）被告確實有切斷鐵皮屋內水、電，及擅自僱工騰空鐵皮屋內丙○○物品之事實
      ：
    １被告確實於九十一年七月九日，趁丙○○外出時，持備用鑰匙擅自進入其出租
      予丙○○之鐵皮屋，再僱請不知情之搬家公司人員，將丙○○存放屋內之物品
      、設備騰空，搬至被告位於桃園縣八德市○○路五六一號之工廠保管。上開事
      實，迭經被告自承屬實（偵查卷第五十八頁反面、原審卷第二十頁、本院九十
      二年十月三十一日、十二月十七日筆錄），核與證人丙○○在偵審中指述其物
      品現今尚在被告保管當中之情節相符（偵查卷第十七頁、本院九十二年十二月
      十七日筆錄），復有被告在門上張貼，請丙○○領回物品之通知照片五張附卷
      可稽（偵查卷第八頁、第五十五頁）。
    ２證人丙○○在偵查中指稱：「大概是九十一年七月五、六號左右，被告斷我水
      、電，被告人有進去，當時鐵皮屋沒人在，因我與他有爭執後，鐵門就以十行
      紙封起來，若打開門，十行紙會斷，因為之前被告有說過（要斷我水電），所
      以應該是他沒錯」、「水的部分，因打開水龍頭沒水，但因我住的地方無法上
      頂樓查看水塔，沒上去看，之後水一直沒通，電的部分，只有我房間有電，外
      面完全沒電，我朋友（乙○○）來後，‧‧‧幫我接通，電才恢復」等語（偵
      查卷第十六頁反面、第五十九頁），在原審及本院審理時亦大致為相同供述（
      原審卷第二十頁、本院九十二年十二月十七日、九十三年一月七日筆錄），丙○○指述遭人斷電之情形，與證人乙○○在偵、審中證稱略以：「我從事通訊
      、水電方面的工作，當天一樓部分完全沒電，二樓仍有供電，我直接查電源總
      開關，一樓已完全沒電，外部電源被切掉，因該開關是自己裝設臨時總表，應
      該是從隔壁拉過來的，後來是從二樓冷氣位置接電到一樓，水的部分我沒有查
      看，不知道，如果要從接出來電源的地方斷電的話，很容易，不需要將整個房
      子都切斷電」等語相符（偵查卷第六十五頁、本院九十二年十二月十七日筆錄
      ），並有乙○○提出其改接電源之臨時裝置照片二張在卷可考（偵查卷第六十
      七頁）；可見丙○○承租之鐵皮屋確有遭人無故切斷水電之情事。而據被告在
      偵審中自承：「鐵門鑰匙只有我和丙○○有，水電總開關在鐵門內，鐵門鎖沒
      有被撬開或破壞之痕跡」、「如果要斷（鐵皮屋）的水電，一定要進入屋內才
      可以」等語（偵查卷第五十八頁、本院九十二年十二月十七日筆錄）。兩相對
      照，該處鐵皮屋雖遭不明人士侵入，然屋內僅被切斷水電，此外別無其他破壞
      ，丙○○之財物亦無損失，除可見該不明人士應係和平進入鐵皮屋內以外，並
      可推論其侵入鐵皮屋之目的，僅在切斷水電，破壞鐵皮屋之居住方便。而在丙○○於九十一年六月底某日遭人切斷水電後，被告即於七月九日逕行僱工騰空
      丙○○物品，此如前述，不僅切斷水電與騰空鐵皮屋發生之時間甚為相近，且
      二者之目的均在逼使丙○○騰空鐵皮屋，以便被告交屋。被告甚且在九十一年
      六月十四日，以存證信函通知丙○○搬遷時，向丙○○告以若不搬遷，伊將切
      斷屋內水電等語，有丙○○提出之存證信函一紙在卷可考（偵查卷第二十一頁
      反面）。斟酌被告自承：「若伊不能準時交屋，需支付賀泰儒相當之違約金」
      等語（九十二年十月三十一日答辯狀），並佐以被告敢於僱工騰空丙○○之物
      品，無視此舉有違法之虞，則其在逕行騰空丙○○物品之前，先行切斷鐵皮屋
      內水電，以迫使丙○○搬遷，與常情即無不合。綜上，本件雖無直接證據證明
      進入鐵皮屋內切斷水電者係被告，然綜合上開間接事證結果，仍足認定係被告
      切斷鐵皮屋之水電無誤。
    ３被告雖辯稱略以：伊並未切斷鐵皮屋內的水電，因為鐵皮屋是違章建築，水、
      電均是由隔壁伊自己的房子接通，如將鐵皮屋的水、電切斷，伊自己的房子也
      不能使用水、電，故伊不可能將鐵皮屋斷水斷電，至於存證信函中載稱要斷丙○○的水電，只是說說而已云云，並提出水費、電費收據等件為證。惟查，縱
      認鐵皮屋使用之水、電均係被告由隔壁房屋接通而來，然切斷鐵皮屋之水、電
      ，除非自被告屋內之水電總開關，甚或分戶前之水電供輸開關處著手，否則並
      不當然影響原先房屋之供水、供電，此係一般常識，即證人乙○○亦到庭證稱
      ：「一般在大樓是從水塔下來，再分管到各樓層，各樓層中一般都有個別的分
      管開關，只要將個別的分管開關關起來就可以停水，不會影響到其他用戶，電
      的道理也是一樣」等語（本院九十二年十二月十七日筆錄）。而被告既敢於遊
      走法律邊緣，在未得丙○○同意前，逕自以備用鑰匙啟門進入鐵皮屋，將屋內
      器具騰空，則其向丙○○揚言欲斷水電等語，衡情似非虛言恫嚇可比。至於被
      告雖亦坦承僱工騰空鐵皮屋一事，惟此應係丙○○提出被告張貼於門上之通知
      ，事證甚為明確，無可迴避所致，不足採為有利被告之認定。又本院函請桃園
      縣警察局桃園分局派員至上址鐵皮屋訪查水管配線、電路及總電源開關之裝設
      情形，據覆該鐵皮屋已經拆除變更現狀等語，有警員查訪記錄表及現場照片五
      張在卷可考，已無法再予調查。綜上，被告所辯，應不足採信。
    ４至被告另提出其側錄丙○○與乙○○對話之錄音帶譯文，欲證明丙○○與乙○○之間有勾串情事，而公訴人亦不爭執該譯文之證據能力，本院審酌結果並認
      為適當，依刑事訴訟法第一百五十九條之五第一項規定，得為證據。然細繹丙○○二人對話，內容雖涉及本件訴訟之攻防模擬，惟大致上並無虛構或捏造證
      據之情事，不能據此認定丙○○、乙○○之指述有何不實。況本院認定被告確
      有擅自進入鐵皮屋切斷屋內水電之事實，非僅以丙○○、乙○○之指述為憑，
      並有其他事證相輔，已如前述。是故，被告此部分所辯，顯無可採，併予敘明
      。
    ５綜上，被告在出售本件鐵皮屋予案外人賀泰儒後，因丙○○拒絕遷出鐵皮屋，
      為如期交屋起見，乃先自行切斷鐵皮屋內之水、電，再自行僱工騰空鐵皮屋內
      丙○○之物品等事實，均堪認定。
（三）租賃契約已經終止，丙○○並無使用鐵皮屋之權利：
    １本件被告在將鐵皮屋出租予丙○○前，即已告知在租賃期限內，鐵皮屋有出售
      之可能，雙方為此並在租賃契約書中加註「自訂契約日起三年內不漲房租，但
      若房屋、土地有異動時，甲方（即被告）一個月前通知乙方（即丙○○），乙
      方不得以任何理由拒絕遷移」等語，嗣後被告果然於九十一年四月二十二日，
      將上開鐵皮屋及其下土地出售予賀泰儒，並於九十一年四月二十六日以桃園永
      安郵局第二六八號存證信函通知丙○○，限期於九十一年五月三十一日前搬遷
      ，嗣又分別於九十一年六月十四日、六月二十一日，先後以桃園府前郵局第一
      五０五號、桃園郵局第一一五０號存證信函通知丙○○限期搬遷，此經被告陳
      明在卷，並有上開存證信函三份附卷可稽，已如前項理由（一）所述。而丙○○在偵查及原審審理中均自承：「我原先九十一年四月初有答應要搬走」、「
      有約定五月搬遷」等語（偵查卷第五十九頁反面、原審卷第二十一頁），亦可
      佐證被告確實已依原先租賃契約之約定，預留一個月之寬限期間，通知丙○○
      終止租賃契約，並要求丙○○騰空鐵皮屋，將鐵皮屋返還。是故，本件租賃契
      約於上開存證信函催告期限屆止即九十一年五月三十一日時，既已合法終止，
      丙○○自應依上開契約約款，負返還鐵皮屋之責任。
    ２丙○○在本院審理中雖指稱：「九十一年四月間，被告說他房子賣掉了，要我
      搬走，當時我在算修繕費用，尚未算清，他就要我先搬，因雙方就應付的修繕
      費用有爭執，所以我不願意搬走」云云（本院九十二年十二月十七日筆錄），
      意指被告在依約補償其支出之修繕費用前，其並無遷出鐵皮屋之義務，仍有權
      繼續租賃、使用，且卷附租賃契約書上確有加註「倘若兩年內房屋、土地有所
      異動，甲方同意補償乙方房屋修繕費用之一半，以收據為憑」之約定。惟按，
      民法第二百六十四條規定所謂之「同時履行抗辯權」，即雙方因契約互負債務
      者，於他方當事人未為對待給付前，得拒絕自己給付之抗辯權，係以雙方所負
      之給付義務，彼此間具有對價關係，為其要件，否則，縱令雙方債務在事實上
      有密切之關係，或雙方之債務雖本於同一雙務契約而發生，然並非立於互為對
      待給付之關係，均不能發生同時履行抗辯之效力，此觀最高法院五十九年台上
      字第八五０號判例自明。又本件所謂之修繕費用，依丙○○交予被告之估價單
      上記載「防火壁紙」、「地磚」、「壓條」、「地板修補」等項目以觀（見被
      告九十二年十月三十一日答辯狀後附證物），顯係丙○○就鐵皮屋支出，且因
      此增加鐵皮屋價值之相關費用，為民法第四百三十一條所指之有益費用。而此
      項有益費用，依最高法院三十三年上字第二三二六號判例所示，與承租人在租
      賃關係終止後所負返還租賃物之義務間，並無對價關係，不得藉口有益費用尚
      未清償，而拒絕返還租賃物。又本件租賃契約明確加註被告以出售房屋為理由
      ，要求丙○○搬遷時，丙○○不得以任何理由拒絕等語，已如前述，可見前開
      被告應補償丙○○修繕費用之契約約款，不過為修繕費用分擔之約定，不能據
      此認定雙方有意使支付修繕費用與返還鐵皮屋兩者間，互為對待給付，認係同
      時履行抗辯之特約約定。是故，丙○○指稱其有權繼續使用鐵皮屋云云，應屬
      誤會，不足採取。
    ３丙○○雖又稱：我有繼續付租金給被告，他也收下了云云，並提出錄音帶、光
      碟片為證（見外放證物），然為被告所否認，指稱：「我確實沒有收丙○○（
      九十一年）四、五及六月份的租金，她只有匯七月份的租金給我，但我也退還
      給她了」等語（本院九十三年二月十一日筆錄），此部分事證雖有待調查，然
      衡情，被告既然明示丙○○欲終止租約，且急於要求丙○○騰空鐵皮屋，以便
      其點交予賀泰儒，甚且甘冒違法風險，在丙○○尚未搬遷以前，私自進入鐵皮
      屋切斷水電，又自行僱工將鐵皮屋騰空，則被告無意再與丙○○續約一節，甚
      為明顯。而前開租賃契約既已終止，此如前述，自無容許丙○○片面匯入租金
      ，延長租約之餘地。是故，丙○○此部分指述縱然屬實，亦不過為雙方事後會
      算租金、修繕費用金額之問題，不能執以認定丙○○有繼續承租該鐵皮屋之權
      。
    ４至被告在偵查中經檢察官質以：「你搬東西時，認為租賃契約存在否」，雖答
      稱：「沒有，我認為契約還存在，但有糾紛‧‧‧」等語，然其於當日稍早應
      訊時，經檢察官詢以：「你認為雙方租賃契約何時終止」，則答稱：「應於九
      十二年（應係九十一年之誤）五月終止‧‧‧」等語（以上見偵查卷第五十八
      頁反面），可見被告之意，或係指租賃契約終止後，雙方就返還租賃物、會算
      租金、補償修繕費用等善後工作，仍應按原先之契約約定處理，並非認為租賃
      契約尚未終止，附予敘明。
    ５綜上，被告既已合法終止本件租賃契約，丙○○自應依約返還所承租之鐵皮屋
      ，其並無繼續使用鐵皮屋之權利可言。
（四）被告所為，與強制罪及侵入住宅罪之構成要件，均有未合：
    １按刑法第三百零四條第一項之強制罪，係指「以強暴、脅迫使人行無義務之事
      ，或妨害人行使權利」而言，又「被告甲某將該房借予乙某居住，係使用借貸
      之性質，此項借貸既未定有期限，又不能依借貸之目的而定其期限，依民法第
      四百七十條第二項規定，貸與人原得隨時請求返還，該被告向乙某催促遷讓，
      契約已告終了，乙某之使用借貸關係亦即消滅，被告以屢次催告無效，將屋拆
      毀，自無妨害他人行使權利之可言，即不成立刑法第三百十八條第一項（按：
      即現行刑法第三百零四條第一項）之罪」，最高法院著有二十三年上字第四二
      四五號判例可供參照。經查，本件租賃契約已經於九十一年五月三十一日合法
      終止，丙○○應負遷讓鐵皮屋之義務，且縱認被告尚積欠丙○○修繕費用未還
      ，丙○○亦不得藉此拒絕遷讓鐵皮屋，均如前述，姑不論被告擅行進入鐵皮屋
      切斷屋內水電，及僱工騰空丙○○之個人物品，是否為強暴、脅迫之行為，然
      本件租賃關係既已終止，依上開法條及判例意旨所示，被告前揭所為，自無妨
      害丙○○行使承租人之使用權可言。
    ２次按，刑法第三百零六條第一項之侵入住宅罪，係指「無故侵入他人住宅」之
      行為，所謂「無故」，則係指無正當理由而言，而行為人侵入被害人住宅之事
      由否正當，非僅以法律明文者為限，即在習慣或道義上所許可者，亦不能認為
      無故。經查，本件被告確實未經丙○○同意，擅自進入丙○○居住之鐵皮屋，
      已如前述，然其侵入鐵皮屋之目的，既在以出租人身分，要求丙○○依約返還
      鐵皮屋，且斯時租賃契約已然終止，丙○○本即應負返還鐵皮屋之責任，則被
      告進入鐵皮屋，依社會通念，顯係有正當理由。
（五）綜上，被告所為，與刑法上強制罪、侵入住宅罪之構成要件，均有未合，自不
      能以上開二罪相繩。此外，復查無其他積極證據，足資認定被告有公訴意旨所
      指之犯行。其犯行既屬不能證明，依上說明，自應為無罪之諭知。
三、原審據以對被告論罪科刑，雖非無見，惟未審酌被告已合法終止本件租賃契約，
    丙○○並無使用鐵皮屋之權，而逕為被告有罪之判決，尚有違誤。被告提起上訴
    ，指摘原判決不當，為有理由，應由本院予以撤銷，並改判如主文。
據上論斷，應依刑事訴訟法第四百五十五條之一第三項、第四百五十二條、第三百六
十九條第一項前段、第三百零一條第一項，判決如主文。
本案經檢察官林秀敏到庭執行職務。
中        華        民        國    九十三    年    二    月    廿五    日
                                臺灣桃園地方法院刑事第八庭
                                    審判長法  官   林恆吉
                                          法  官   丁俊成
                                          法  官   陳彥宏
右正本證明與原本無異。
如不服本判決，應於判決送達後十日內向本院提出上訴狀( 應附繕本 )，上訴於
臺灣高等法院。
                                          書記官   翁其良
中        華        民        國    九十三    年    二    月    二十五  日
